【裁判字號】    89,台上,671
【裁判日期】    890323
【裁判案由】    損害賠償
【裁判全文】
最高法院民事判決                                八十九年度台上字第六七一號
    上  訴  人  瑞泰鋼鐵企業股份有限公司
    法定代理人  王榮華
    上  訴  人  賴比瑞亞商波羅密能航運公司
                 Promi.
    法定代理人  羅梭‧路哲士
                Russel.
    訴訟代理人  陳
右當事人間請求損害賠償事件，兩造對於中華民國八十七年九月三十日台灣高等法院
高雄分院第二審更審判決（八十七年度海商上更(一)字第一號），各自提起上訴，本院
判決如左：
    主  文
原判決除假執行部分外廢棄，發回台灣高等法院高雄分院。
    理  由
本件上訴人瑞泰鋼鐵企業股份有限公司（下稱瑞泰公司）主張：伊於民國八十二年十
月間，向香港迅祥鐵倉有限公司購買俄羅斯產熱軋鋼板一批，共計四七九二‧九二二
公噸，經託運人香港寶威太平洋有限公司（即該貨物出賣人之母公司）與嘉茂香港有
限公司（下稱嘉茂公司）締結傭船契約，由嘉茂公司以運送人身份承運前開貨物來台
。嗣嘉茂公司將該貨物轉由長宇船務股份有限公司（下稱長宇公司）以對造上訴人賴
比瑞亞商波羅密能航運公司（下稱波羅密能公司）所屬聖文森籍古柏輪為運送。詎波
羅密能公司及其代表人船長，明知系爭貨物置於古柏輪之船艙，竟因故意或過失使海
水進入船艙深達一公尺餘，致系爭貨物因長期浸泡海水中，嚴重銹蝕無法供原定加工
製造使用，損失達新台幣（下同）一千一百零二萬一千八百零二元。波羅密能公司違
反修正前海商法第一百零六條關於船舶應具堪航能力之規定，對伊造成上開損害，應
負侵權行為損害賠償責任等情，求為命波羅密能公司如數給付，及加付法定遲延利息
，並確認伊對於古柏輪有船舶優先權之判決（未繫屬本院者，不予贅）。
波羅密能公司則以：伊未與託運人簽訂任何運送契約，亦未簽發系爭貨物之載貨證券
，非系爭貨物之運送人，不負海商法第一百零六條、第一百零七條所規定之注意義務
。且古柏輪承運系爭貨物係在其定期傭租於他人期間，伊非船長、海員就執行有關運
送契約商業事項之實質僱用人，系爭貨損縱因船長、海員未盡貨物照管義務所致，亦
應由定期傭船人負民法第一百八十八條之僱用人之責任等語，資為抗辯。
原審以：船長代表船舶公司與第三人訂立契約及簽發載貨證券，其性質仍屬船舶公司
之代理人，其所為之法律行為直接對於船舶公司發生效力，難認係船舶公司之代表機
關。且民法第二十八條係規定法人之董事有侵權行為之事實時，須與法人負連帶責任
，非謂由法人獨負侵權行為之責。足見瑞泰公司主張系爭船舶船長之侵權行為即為波
羅密能公司之侵權行為，波羅密能公司應負民法第一百八十四條所規定之賠償責任，
顯有誤會。此外，瑞泰公司既不能舉證證明波羅密能公司之代表機關有何侵害其權利
之行為，及該公司有如何之故意過失，自難令負民法第一百八十四條規定之賠償責任
。又船舶之物權依船籍國法，為涉外民事法律適用法第十條第四項所明定。瑞泰公司
主張本件船舶優先權應適用系爭古柏輪之船籍國聖文森國法，波羅密能公司並不爭執
。而聖文森國一九九○年第三六四章修正之海商法，已將一九二六年簽訂之布魯塞爾
海上優先權及抵押權統一公約（下稱統一公約）列入。依該公約第二條第四款之規定
，因貨載或行李喪失毀損之賠償債權，對於船舶有優先權，是瑞泰公司就其交由古柏
輪運送之貨物，主張因該貨物受損而生之損害賠償債權，對於該古柏輪有優先權存在
，即非無據。且統一公約第十三條規定：「本公約前述之規定，對於船舶係由非所有
人而操作管領者，或對於船舶承租人亦適用之。但船舶所有人之占有係被非法行為所
剝奪，或主張權利人非屬善意者，不在此限」，波羅密能公司既自認長宇公司為載貨
證券之簽發人，長宇公司自係船舶操作管領者或係船舶承租人，而瑞泰公司對長宇公
司有債權存在，業經第一審法院判決確定，其就系爭古柏輪自有船舶優先權。從而，
瑞泰公司依侵權行為之法律關係，訴請波羅密能公司給付一千一百零二萬一千八百零
二元及其法定遲延利息，為無理由；其就對於長宇公司之債權，請求確認就波羅密能
公司所有之古柏輪有船舶優先權，為有理由。因而將第一審所為命波羅密能公司給付
部分之判決廢棄，改判駁回瑞泰公司該部分之訴，並駁回波羅密能公司之其餘上訴。
查波羅密能公司並非本國法人，本件應屬涉外民事訴訟事件。原審就瑞泰公司請求損
害賠償部分，未依涉外民事法律適用法之規定確定其準據法，遽依我國法律為瑞泰公
司不利之判決，不無可議。次查波羅密能公司抗辯伊於八十一年十二月二十八日即將
古柏輪定期傭租與韓商三星航運公司，該公司於八十二年十二月三日將之轉租與香港
商林克威斯公司等語，並提出定期傭船契約二件為證（見原審上字卷(一)第三○、八四
、九四頁），攸關古柏輪於系爭損害發生時究由何人承租或操作管領，原審就此未予
調查審認，徒以長宇公司為載貨證券之簽發人，即認該公司係古柏輪之承租人或操作
管領者，進而認瑞泰公司對長宇公司既有債權存在，依統一公約第十三條規定其就系
爭古柏輪自有船舶優先權，亦嫌速斷。兩造上訴論旨，分別指摘於其不利部分之原判
決為不當，聲明廢棄，均非無理由。
據上論結，本件兩造上訴均有理由，依民事訴訟法第四百七十七條第一項、第四百七
十八條第一項，判決如主文。
中      華      民      國    八十九    年      三      月    二十三    日
                              最高法院民事第四庭
                                  審判長法官  林  奇  福
                                        法官  陳  國  禎
                                        法官  李  彥  文
                                        法官  陳  重  瑜
                                        法官  鄭  玉  山
      右正本證明與原本無異
                                              書  記  官
中      華      民      國    八十九    年      四      月      七      日


司法院資訊處製作；財團法人民間司法改革基金會備份。
